【裁判字號】    99,訴,168
【裁判日期】    990531
【裁判案由】    返還不當得利
【裁判全文】
臺灣士林地方法院民事判決               99年度訴字第168號
原      告  社團法人台灣賽車會
法定代理人  丁○○
被      告  復興航空運輸股份有限公司
法定代理人  乙○○
訴訟代理人  甲○○
上列當事人間返還不當得利事件，本院於民國99年5 月10日言詞
辯論終結，判決如下：
    主      文
原告之訴及其假執行之聲請均駁回。
訴訟費用新臺幣柒仟壹佰拾元由原告負擔。原告應賠償被告所預
繳之訴訟費用新臺幣伍佰元。
    事實及理由
一、原告起訴主張：伊前為籌辦為期三天之「澎湖國際賽車節－
    T1大賽車」活動（下稱「T1大賽車」），於98年5 月間與被
    告協商贊助事宜，經被告同意以價值新臺幣（下同）10萬元
    之30張臺北－馬公來回機票及價值8 萬8,000 元被告全臺航
    線98年9 月機上DM廣告作為贊助，惟因T1大賽車籌備不及，
    故伊於98年6 月間決定將T1大賽車改為於98年9 月26日舉辦
    「澎湖T1/926賽道公測」（下稱「系爭活動」，嗣又於98年
    8 月間因88水災而決定延至同年10月10日舉辦），並向被告
    確認是否願繼續贊助，經被告允諾贊助，伊即依被告要求，
    將被告列為獨家贊助商。詎98年8 月間，被告表示因系爭活
    動未附澎湖縣政府（下稱「縣政府」）同意書，要求伊重新
    修訂贊助約定書，將贊助費用縮減為價值5 萬元之15張臺北
    －馬公來回機票及排除T1大賽車之內容，經伊同意後，由於
    系爭活動在即，伊即為被告進行相關作業，所有系爭活動之
    廣告文宣圖樣早已定稿，且交付印刷，並已刊載於各大雜誌
    中，惟被告竟未依約將活動海報刊登於98年9 月之機上廣告
    ，亦未履行給付伊15張臺北－馬公來回機票，更於系爭活動
    結束後來函否認一切，並要求伊停止使用其商標。甚至伊經
    被告允諾給予系爭活動之9 折優惠票價後，伊為吸引報名人
    員購買被告機票，便於活動辦法中公告9 折優惠票價以吸引
    報名人員購買被告機票，惟被告事後竟以無機位為由，拒絕
    提供優惠機票，致伊須以高價另向訴外人立榮航空購買機票
    ，伊團員方得搭乘加開之航班順利到達澎湖完成系爭活動。
    依兩造間所成立之贊助約定契約，被告應給付之來回機票應
    於98 年10 月10日活動前交付伊作為抽獎之用，而機上廣告
    則係為宣傳活動，自應於9 月前刊登，其均屬期限利益之債
    ，被告未於期限履行，對伊而言已無利益，故伊依民法第25
    5 條之規定，以起訴狀繕本送達被告為解除契約之意思表示
    ，被告應依民法第179 條後段規定返還所受之利益。倘本院
    認定兩造間自始無契約關係存在，被告受自伊所取得之利益
    無法律上原因，亦應依民法第179 條前段規定，返還所受之
    利益。為此，爰依民法不當得利之法律關係，訴請被告返還
    自伊所取得之廣告宣傳利益45萬4,601 元（含廣告、海報等
    設計、印製、施工費用8 萬7,601 元；廣告文宣刊載網站、
    雜誌等宣傳利益36萬7,000 元）及伊因被告不當得利所受之
    損害15萬2,618 元（機票價差1 萬4,618 元、贊助機票及機
    上雜誌廣告共13萬8,000 元）等語。並聲明：(一)被告應給付
    原告60萬7, 219元及自起訴狀繕本送達翌日起至清償日止，
    按年息5%計算之利息。(二)原告願供擔保，請准宣告假執行。
二、被告則以：原告於98年5 月間，主動以T1大賽車企畫書，要
    求伊贊助由縣政府主辦之賽車活動，伊取得原告所提供之贊
    助提案後即進行整理，發現原告所稱之縣政府主辦之證明，
    竟僅為「開會通知單」，於98年7 月16日電洽得知縣政府並
    未主辦該活動，且未獲同意，乃要求原告提供縣政府同意主
    辦之公文或其它證明文件，惟原告嗣於98年8 月4 日提供之
    縣政府府旅推字第0980037291號函，卻顯示縣政府僅同意擔
    任系爭活動協辦單位，因原告所提出之T1大賽車企畫書內容
    與系爭活動間有名實不符之情形，故伊於98年8 月6 日即電
    告原告無法簽訂贊助約定書，雙方無法就系爭活動成立任何
    合作關係，是伊並無違約之事實，且原告未經伊授權即任意
    使用被告商標，非但未使伊得利，反有侵害伊商標權並增加
    系爭活動公信力之嫌等語，資為抗辯。並聲明：(一)原告之訴
    及其假執行之聲請均駁回。(二)如受不利判決，被告願提供擔
    保，請准宣告免為假執行。
三、兩造不爭執事項：
  (一)原告於98年5 月間為舉辦T1大賽車活動，向被告尋求贊助，
    由被告公關部門員工吳佳璇接洽，並於同年6 月1 日將T1大
    賽車企畫書及贊助表（本院卷第83至92頁）以電子郵件傳送
    予被告。
  (二)原告於98年7月3日，將系爭活動企畫書（本院卷第16至21頁
    ）、贊助約定書（本院卷第22頁）以電子郵件傳送予被告；
    又於同年8月6日，將修訂後之贊助約定書（本院卷第26頁）
    ，以電子郵件傳送予被告。
  (三)原告於98年8月4日提供縣政府所發之府旅推字第098003729
    1號函（本院卷第25頁）予被告。
  (四)被告於98年10月23日收受由原告所寄發主張被告違約之電子
    郵件（本院卷第103頁）。
  (五)被告於98年10月29日以營運字第98-050號函（本院卷第30頁
    ）就原告未經授權擅用被告公司名稱及商標事通知原告，原
    告則於98年11月5 日以98年灣賽（台）字第2009110501號回
    復（本院卷第104 頁）。
四、得心證之理由：
    原告主張被告未依期限履行贊助契約之義務，經原告解除契
    約後，被告應依民法第179 條後段規定返還所受之利益，縱
    認贊助契約自始未成立，被告受自原告之利益仍無法律上原
    因，依民法第179 條前段規定，被告亦應返還所受之利益等
    語，惟為被告所否認，並以前揭情詞置辯，是本件爭點即為
    ：(一)被告是否口頭承諾或同意贊助原告所舉辦之系爭活動？
    (二)如(一)為肯定，則被告同意贊助之內容為何？(三)被告是否受
    有廣告宣傳利益45萬4,601 元（含廣告、海報等設計、印製
    、施工費用8 萬7,601 元；廣告文宣刊載網站、雜誌等宣傳
    利益36萬7,000 元）？原告是否因被告不當得利而受有損害
    15 萬2,618元（含機票價差1 萬4,618 元、贊助機票及機上
    雜誌廣告共13萬8,000 元）？茲分述如下：
  (一)被告是否口頭承諾或同意贊助原告所舉辦之系爭活動？
    按當事人主張有利於己之事實者，就其事實有舉證之責任（
    民事訴訟法第277 條前段定有明文。次按民事訴訟如係由原
    告主張權利者，應先由原告負舉證之責，若原告先不能舉證
    ，以證實自己主張之事實為真實，則被告就其抗辯事實即令
    不能舉證，或其所舉證據尚有疵累，亦應駁回原告之請求（
    最高法院17年上字第917 號判例參照）。原告主張因活動有
    所更改，伊便向被告確認是否願意贊助，並表示如被告不願
    贊助，則將取消舉辦系爭活動，且經被告口頭承諾贊助系爭
    活動一節，為被告所否認，原告固舉伊於98年7 月3 日傳送
    系爭活動DM原稿、企劃書、贊助約定書予被告之電子郵件（
    本院卷第120 、15至23頁）、被告於98年7 月6 日傳送復興
    航空商標圖案予伊及回應合約部分法務正在過目中、應該沒
    有問題等語之電子郵件（本院卷第118 至119 頁）為證。惟
    查：
    1.原告主張因活動有所更改，伊便向被告確認是否願意贊助
      ，並表示如被告不願贊助，則將取消舉辦系爭活動一節，
      為被告所否認，原告所舉其於98年7月3日傳送系爭活動DM
      原稿、企劃書、贊助約定書予被告之電子郵件（本院卷第
      120 、15至23頁），僅能證明原告確有以電子郵件傳送系
      爭活動之廣告原稿、企劃書、贊助約定書予被告，向被告
      爭取贊助系爭活動，惟尚不足以證明原告曾向被告表示如
      被告不願贊助，則將取消舉辦系爭活動等情，是原告主張
      上情，自不足採。
    2.原告主張被告業已口頭承諾贊助系爭活動一節，亦為被告
      所否認，原告雖舉被告於98年7月6日傳送復興航空商標圖
      案予伊及回應合約部分法務正在過目中、應該沒有問題等
      語之電子郵件（本院卷第118至119頁）為證。惟查：
      (1)被告雖於98年7月6日上午10時34分以電子郵件向原告表
        示「合約部分法務正在過目」、「應該沒有問題」等語
        ，惟探究該電子郵件之真意，被告公司法務人員既尚在
        審核原告所提出之贊助約定書，顯見該贊助約定書當時
        尚未經被告同意，至於「『應該』沒有問題」一語，僅
        係與原告接洽之被告公司人員主觀之猜測，否則無須使
        用「應該」一詞，亦無須表示「合約部分法務正在過目
        」等語。至於被告於同日上午10時50分、10時51分各以
        電子郵件傳送被告商標圖案及相關圖片予原告（本院卷
        第118 至119 頁），甚至嗣後仍提供校稿意見，則係為
        避免法務部門審核過久，導致原告作業不及，而於兩造
        成立贊助系爭活動契約前，先行提供予原告製作海報或
        廣告之用，尚不足以證明原告已於98年7 月6 日承諾或
        同意贊助系爭活動。
      (2)如被告已於98年7月6日承諾或同意贊助系爭活動，被告
        何須於同年7 月17日以電子郵件要求原告以電話「討論
        有關合作協助書（贊助約定書）的事」等語（本院卷第
        116 頁）？原告又何須於同年7 月31日下午3 時36分以
        電子郵件致函被告對於必須拖到下週方能將縣政府開會
        通知交給被告表示歉意等情（本院卷第115 頁）？且被
        告隨即於當日下午4 時53分以電子郵件致函被告要求「
        可能除了開會通知  還需要有縣政府她們同意舉辦賽事
        等的相關文件喔」等語（本院卷第114 至115 頁）。顯
        示截至98年7 月31日為止，兩造對於贊助契約內容及原
        告向被告尋求贊助所需文件仍在磋商及交換階段，自難
        認當時被告已承諾或同意贊助系爭活動。
      (3)原告嗣於98年8 月4 日下午3 時33分以電子郵件告知被
        告已傳真縣政府所發之府旅推字第0980037291號函（本
        院卷第25頁）予被告等語（本院卷第114 頁）。被告隨
        即於當日下午4 時10分以電子郵件告知被告「已收到f-
        ax  目前送交法務那邊」等語（本院卷第113 頁）。被
        告既須將縣政府府旅推字第0980037291號函交由法務部
        門審核，足徵當時被告仍未承諾或同意贊助系爭活動。
      (4)原告又於98年8 月6 日將修訂後之系爭活動贊助約定書
        （本院卷第26頁）傳送予被告，並表示「如法務室單純
        就內容有意見  原則上請其修改  我這裡應該沒有太大
        問題  敬請於8/11前確定簽約事宜  以便我們製作各項
        廣告文宣」等語（本院卷第113 頁）。原告此次所傳送
        之修訂後贊助約定書，與同年7 月3 日所傳送之贊助內
        容完全不同，除益見原告主張被告已於98年7 月6 日承
        諾或同意贊助系爭活動之不足採信外，更足徵原告於98
        年8 月6日 所提出修訂後之系爭活動贊助約定書，亦尚
        未經被告承諾或同意自明，原告甚至定期催告被告須於
        同年8 月11日前確定是否簽約。惟原告並未舉證證明被
        告曾於同年8 月11日之前承諾或同意贊助系爭活動，則
        原告僅以被告並未為任何拒絕贊助之意思表示為由，即
        遽認被告承諾或同意贊助系爭活動等情，洵不足採。
      (5)況原告又於同年8 月20日以電子郵件致函被告「因澎湖
        縣政府為88水災重大國難的影響  延期辦理花火節等慶
        典活動  我們的『926 賽道公測』亦包含其中  然而我
        們的活動時間又與博奕公投同日  所以這段時間均在研
        商活動延至10月的事宜  遲未與您聯繫  深感抱歉」、
        「我想先瞭解的是  10月的機上廣告  是否來得及於9
        月才上稿呢？」等語（本院卷第112 至113 頁）。顯見
        及至98年8 月20日，原告都尚未決定系爭活動將延至10
        月何時舉辦，遑論徵得被告承諾或同意贊助系爭活動。
        此由被告於同年8 月31日以電子郵件回復原告「提供給
        您200 9 年廣告報價  不過9-10月機上雜誌廣告已經截
        稿囉」等語（本院卷第112 頁），可知被告非但未承諾
        或同意贊助系爭活動，甚至對於原告欲於被告之機上雜
        誌刊登系爭活動廣告，亦一視同仁收取廣告費用。
      (6)至於原告所提出在被告馬公航空站櫃臺所拍攝之系爭活
        動海報照片（本院卷第121 頁），據證人即被告馬公營
        業處副理丙○○於99年4 月12日本院言詞辯論時到場證
        稱：上開照片上所顯示之海報係被告馬公營業處員工所
        張貼，依被告公司與縣政府互動之慣例，縣政府若有活
        動需張貼海報，會將海報送到馬公營業處，伊等會協助
        張貼，伊等有一天在辦公室發現上開海報，因其上有縣
        政府協辦字樣，伊等便依慣例張貼，而未向縣政府求證
        等語（本院卷第172 頁背面至173 頁）。可知被告於馬
        公航空站櫃臺張貼系爭活動海報，僅係因系爭活動為縣
        政府協辦，而依慣例配合張貼宣傳，並非因被告承諾或
        同意贊助系爭活動之故。是上開照片亦不足以作為被告
        承諾或同意贊助系爭活動之佐證，併此指明。
    3.綜上所述，原告無法舉證證明被告確有承諾或同意贊助系
      爭活動，則其主張上情，不足採信。
  (二)如(一)為肯定，則被告同意贊助之內容為何？
    爭點(一)既經認定被告並未承諾或同意贊助原告所舉辦之系爭
    活動，則爭點(二)及無庸審究，附此敘明。
  (三)被告是否受有廣告宣傳利益45萬4,601 元（含廣告、海報等
    設計、印製、施工費用8 萬7,601 元；廣告文宣刊載網站、
    雜誌等宣傳利益36萬7,000 元）？原告是否因被告不當得利
    而受有損害15萬2,618 元（含機票價差1 萬4,618 元、贊助
    機票及機上雜誌廣告共13萬8,000 元）？
    按依不當得利之法則請求返還不當得利，以無法律上之原因
    而受利益，致他人受有損害為其要件，倘無損害，即不構成
    不當得利（最高法院97年度臺上字第604 號判決意旨參照）
    。經查：
    1.原告主張因被告未履行贊助系爭活動之契約內容而受有不
      當得利，並致伊受有15萬2,618 元之損害（含機票價差1
      萬4,618 元、贊助機票及機上雜誌廣告共13萬8,000 元）
      等情。惟查，被告並未承諾或同意贊助原告所舉辦之系爭
      活動，前已認定，是被告縱未提供9 折優惠機票、機上雜
      誌廣告及贊助機票，亦未因此受有何利益，並致被告受有
      損害，則原告自不得依不當得利之法則，請求被告給付15
      萬2,618 元機票價差、贊助機票及機上雜誌廣告之不當得
      利。
    2.原告主張縱被告未承諾或同意贊助系爭活動，惟因系爭活
      動之廣告文宣圖樣早已定稿，且交付印刷，並刊載於各大
      雜誌中，是被告應返還受自原告所取得之廣告宣傳利益共
      45萬4,601元（包含廣告、海報等設計、印製、施工費用8
      萬7,601 元、廣告文宣刊載網站、雜誌等宣傳利益36萬7,
      000 元）等情，惟為被告所否認。經查，原告為宣傳系爭
      活動而設計、製作、印刷、施工、刊載廣告及海報，均係
      基於自己舉辦系爭活動之目的，原告始為廣告宣傳利益之
      受益人，被告或可能因此而受有些微之反射利益，惟並未
      因此致原告受有任何損害，則原告自亦不得依不當得利之
      法則，請求被告返還廣告宣傳利益共45萬4,601 元。
  (四)原告無法證明被告承諾或同意贊助系爭活動，則原告即未受
    有45萬4,601 元廣告宣傳利益之損害，亦未因被告不當得利
    而受有15萬2,618 元機票價差、贊助機票及機上雜誌廣告之
    損害。從而，原告依不當得利之法律關係，訴請被告給付60
    萬7,219 元及遲延利息，即屬無據，為無理由，應予駁回。
    原告之訴既經駁回，其假執行之聲請亦失所附麗，應併予駁
    回。
五、本件訴訟費用額確定為7,110 元（即原告預繳之第一審裁判
    費6,610 元及被告預繳之證人旅費500 元），並應由原告負
    擔。故原告應賠償被告所預繳之訴訟費用500 元。
六、本件判決基礎已臻明確，兩造其餘之攻擊防禦方法及訴訟資
    料經本院斟酌後，核與判決不生影響，無一一論述之必要，
    併予敘明。
據上論結，原告之訴為無理由，依民事訴訟法第78條、第87條第
1項，判決如主文。
中    華    民    國    99    年    5     月    31    日
                  民事第三庭  法  官  張國勳
以上正本證明與原本無異。
如對本判決上訴，應於判決送達後20日內向本院提出上訴狀。
中    華    民    國    99    年    6     月    1     日
                              書記官  蔡岳霖

司法院資訊處製作；財團法人民間司法改革基金會備份。
